【裁判字號】    90,上易,1330
【裁判日期】    900619
【裁判案由】    詐欺等
【裁判全文】
臺灣高等法院刑事判決                            九十年度上易字第一三三號
    上  訴  人  臺灣板橋地方法院檢察署檢察官
    被      告  乙○○
右上訴人因被告詐欺等案件，不服臺灣板橋地方法院八十九年度易字第四０五九號，
中華民國九十年三月七日第一審判決（起訴案號：臺灣板橋地方法院檢察署八十八年
度偵續字第三一一號）提起上訴，本院判決如左：
    主  文
原判決關於詐欺部分撤銷。
乙○○意圖為自己不法之所有，以詐術使人將本人之物交付，處有期徒刑伍月，如易
科罰金以參佰元折算壹日。
其餘上訴駁回。
    事  實
一、乙○○係華宇針織股份有限公司（下稱華宇公司）之負責人，華宇公司迄民國八
    十七年十月十五日止，積欠甲○○債務達新臺幣（下同）一千九百萬元，積欠丙○○二千六百萬元，已無償還債務之資力，於八十七年十月十五日，在桃園縣桃
    園市○○路丙○○舅舅處，為擔保甲○○、丙○○二人之債權，訂立買賣契約書
    ，願以如附表所示之機械設備作價四千五百萬元抵銷先前積欠債務，並將該等機
    器設備之所有權移轉予林、蘇二人，林、蘇二人願將機械出租予華宇公司，租期
    自締約日起至九十二年一月三十日止，華宇公司並應自八十八年一月三十日起起
    至九十二年一月三十日止，按月支付租金一百十三萬元（按名為買賣契約，雙方
    間之真意實為恐第三人主張債權而訂立之擔保債權契約），詎乙○○意圖為自己
    不法之所有，向林、蘇二人隱瞞該公司之機器設備均有質押借款之情形，而詐稱
    僅附表編號七、八之機械共六台，有向中租迪和股份有限公司（下稱中租公司）
    質押借款一千萬元，且該部分質押債務由華宇公司自負清償之責，向丙○○再續
    借三百萬元，使丙○○誤信該等機械設備仍有相當價值，而同意再借款三百萬元
    予乙○○；嗣華宇公司未能依約履行，乙○○於八十八年三月間，始告知如附表
    所示之機器設備均有質押借款之情形，丙○○始知受騙。
二、案經甲○○訴由臺灣板橋地方法院檢察署檢察官偵查起訴。
   理   由
壹、撤銷改判部分：
一、訊據被告乙○○固坦承其積欠相關債務之事實，惟矢口否認有何公訴人所指之犯
    行，辯稱略以：伊與甲○○、丙○○三人間原是上下游業界關係，伊雖有積欠債
    務，惟業界都是以機台設定質押，八十七年發生財務危機，怕機器被別人搬走，
    故以寫買賣契約書方式，作為保證等語。惟查：
    (一)、本案告訴人與被告間，關於系爭生財機器設備之合約，名固為買賣契約，但
        雙方間之真意實為恐第三債權人主張權利而訂立之擔保債權契約，以免其他
        債權人參與分配，業據告訴人甲○○、證人丙○○、被告三人陳述明確，是
        以就合約內容所述之四千五百萬元部分，既係基於雙方合意，自無詐欺之可
        言，此亦非檢察官起訴事實所指被告詐欺之所在，合先敘明。
    (二)、按被告於訂立契約時，業於合約第六項約定「附表所示機械編號七、八號機
        械六台，向中租迪和股份有限公司質借款項一千萬元，該筆質押款項華宇公
        司自負清償責任，倘因華宇公司未為清償致林、蘇二人受有損害時，華宇公
        司及其負責人乙○○願連帶負責」，依其立約文意，業已清楚表示附表所示
        機械設備僅有編號七、八有質押情事，則被告辯稱「機器明細表是我寫給他
        的，只有六台新機器有設定租賃權，有些已還得差不多的部分就沒有寫出來
        ，被害人也沒有問。」故未隱瞞該公司之機器設備均有質押借款之情形等語
  ，即不足採。而丙○○係因誤信該等機械設備仍有相當價值，而同意再借款
        三百萬元，業據其證述在卷。
    (三)、證人張家聲於偵查中證稱「當時乙○○提供資料表示附表七、八號機器已向
        租賃公司借一千萬元，這部分的債務楊某四自己負責清償，並沒有表示其他
        機器也有設定租賃或借貸情形，如果有的話，我會在契約書上記載清楚」（
        偵查卷第三十九頁），亦可證明被告於立約時隱瞞公司之機器設備均有質押
        借款之情形。雖告訴人甲○○曾指稱：簽訂本件買賣契約時，僅知其中六台
        機械有設定質押云云，其後復承：伊係驊富有限公司之負責人，從事針織布
        及針織機器之買賣，針織業大多以透過租賃公司取得機器設備等語，證人丙○○亦證稱：針織業購買機器多需借款，僅其借款之方式不同而已等語；另
        證人康茂松即協鈞針織有限公司之負責人於偵查中亦證稱：針織業都是向銀
        行借款買機器或向租賃公司以租買方式取得機器等語（見八十八年七月二日
        偵查筆錄），核與被告於偵查中供述以：國內機台大多以租買方式向租賃公
        司取得，國外機台則多向銀行貸款取得等情節相符，然此係其取得機械設備
  融資問題，其間因經營上、營運上之關係，所設定之租賃有可能已清償或變
        更，並非一成不變，被告並未實情以告，反而隱瞞實情，即係以詐術方法使
        被害人陷於錯誤，而為財物之交付。
二、按刑法第三百三十九條第一項之詐欺罪，以行為人主觀上有不法所有之意圖，客
    觀上有詐術行為之實施，申言之，要以一方有不法取得財物之意思，進而實施欺
    罔之行為，致使他方因該欺罔行為，至表意有所錯誤，結果而為財產上之處分行
    為，致受損害，始足當之。查被告向丙○○隱瞞該公司之機器設備均有質押借款
    之情形，而詐稱僅附表編號七、八之機械共六台，有向中租公司質押借款一千萬
    元，向丙○○再續借三百萬元，使丙○○誤信該等機械設備仍有相當價值，而同
    意再借款三百萬元予乙○○之行為，核係犯刑法第三百三十九條第一項之詐欺取
    財罪。
三、查刑法第四十一條原規定為「犯最重本刑為三年以下有期徒刑之罪，而受六月以
    下有期徒刑或拘役之宣告者，因身體、教育、職業、或家庭之關係，執行顯有困
    難者，得以一元以上三元以下折算一日，易科罰金。」，嗣經修正為：「犯最重
    本刑為五年以下有期徒刑之刑之罪，而受六個月以下有期徒刑或拘役之宣告者，
    因身體、教育、職業、家庭之關係或其他正當事由，執行顯有困難者，得以一元
    以上三元以下折算一日，易科罰金。但確因不執行所宣告之刑，難收矯正之效，
    或難以維持法秩序者，不在此限。併合處罰之數罪，均有前項情形，其應執行之
    刑逾六月者，亦同」，及刑法施行法增訂第三條之一：「刑法第四十一條之規定
    ，中華民國九十年一月四日刑法修正施行前已裁判確定之處罰，未執行或執行未
    完畢者，亦適用之。未諭知得易科罰金之處罰者，亦同。」，於九十年一月十日
    公佈，並於同年月十二日生效，本件被告犯罪後，法律業已變更，依刑法第二條
    第一項規定「行為後法律有變更者，適用裁判時之法律」，茲比較新舊刑法第四
    十一條之結果，自以修正後之法律對被告為有利。
四、原審就丙○○所借予三百萬元部分，未予詳查，認係錯誤性認知使然；故本案屬
    民事履行糾葛，難遽以詐欺之刑責相繩，因不能證明被告犯罪，而為被告無罪之
    諭知，其認事用法即有違誤，檢察官上訴意旨指摘及此，即有理由，應由本院撤
    銷改判。爰審酌被告犯罪之手段、目的、被害人所生損害及事後業已與被害人丙○○達成和解等一切情狀，量處如主文第二項所示之刑，並諭知易科罰金之折算
    標準。
五、公訴意旨另以被告之行為亦涉有刑法第三百三十九條第二項之詐欺得利罪云云，
    惟按被告之行為係該當於詐欺取財罪，不得論以詐欺得利罪，是以檢察官認被告
    尚有該罪即有誤會，然因其認為二者間有想像競合之裁判上一罪關係，爰不另為
    無罪之諭知。
貳、駁回部分：
一、公訴意旨另以被告乙○○明知其所有如上所示之相關機器設備所有權業已移轉予
    林、蘇二人，自己僅係機器設備之承租人，詎竟意圖為自己不法之所有，於八十
    七年十一月八日，將其中機器設備之一之單面三六段提花機一台，侵占入己，而
    以八十萬元之價格出售予協鈞針織股份有限公司（下稱協鈞公司），因認被告涉
    有刑法第三百三十五條第一項之侵占罪嫌云云。
二、公訴人認被告涉有前開罪嫌，係以告訴人甲○○之指訴，被害人丙○○、證人張
    家聲指證，及買賣契約書、匯款單、買賣同意書等為其論據。
三、訊之被告堅決否認侵占之犯行，辯稱「我欠協鈞公司一百萬元，用該部提花機抵
    償八十萬元。」，並無侵占犯意云云。
四、按犯罪事實應依證據認定，無證據不得推定其犯罪事實，刑事訴訟法第一百五十
    四條定有明文。侵占罪之成立，行為人需於主觀上有變更其原來持有之意思而為
    不法所有之意思，換言之，其自居於所有權人之地位行使權利；客觀上須有變更
    其原來之持有意思而為不法所有之行為存在，若無為自己或第三人不法所有之意
    圖，或無變更其原來之持有意思而為不法所有之行為，皆與侵占罪之犯罪構成要
    件不符，是二者缺一不可，否則自難以侵占罪相繩。而告訴人之告訴，係以使被
    告受刑事訴追為目的，是其陳述是否與事實相符，仍應調查其他證據以資審認。
    經查：八十七年十月十五日所訂立之買賣契約，內容表示華宇公司積欠甲○○一
    千九百萬元，積欠丙○○二千六百萬元，願以如附表所示之機械設備作價四千五
    百萬元抵銷先前積欠債務，並將該等機器設備之所有權移轉予林、蘇二人共有，
    林、蘇二人願將機械出租予華宇公司，租期自締約日起至九十二年一月三十日止
    ，華宇公司並應自八十八年一月三十日起起至九十二年一月三十日止，按月支付
    租金一百十三萬元等情，其名固為買賣契約，但雙方間之真意實為恐第三債權人
    主張權利而訂立之擔保債權契約，以免其他債權人參與分配，業據告訴人甲○○
    、證人丙○○、被告三人陳述明確，是以該機械設備之所有權實際上並未移轉予
告訴人甲○○、被害人丙○○二人，仍屬華宇公司所有，縱被告以公司代表人之
    身分，將機器設備之一之單面三六段提花機一台，以八十萬元之價格出售予協鈞
    公司，係清償民事債務而為，亦與侵占罪之構成要件不該當，自不得課以侵占之
    刑責。
五、原審就此部分，認屬民事履行糾葛，難遽以侵占之刑責相繩，因不能證明被告犯
    罪，而為被告無罪之諭知，其認事用法，並無不合，檢察官上訴意旨猶以「其間
    業已發生所有權移轉之法律效果，被告擅自出售所承租之機器，自屬侵占他人之
    物」等語指摘原判決不當，即無理由，應駁回其上訴。
據上論斷，應依刑事訴訟法第三百六十八條、第三百六十九條第一項前段、第三百六
十四條、第二百九十九條第一項前段，刑法第二條第一項前段、第三百三十九條第一
項、第四十一條第一項，罰金罰鍰提高標準條例第一條前段、第二條，判決如主文。
本案經檢察官沈世箴到庭執行職務。
中      華      民      國      九十      年     六     月     十九     日
                              臺灣高等法院刑事第二十一庭
                                  審判長法  官  葉  騰  瑞
                                        法  官  莊  明  彰
                                        法  官  黃  國  忠
右正本證明與原本無異。
不得上訴。
                                        書記官  劉  貞  達
中      華      民      國      九十      年     六     月     二十     日
附錄本案論罪科刑法條全文
刑法第三百三十九條：
意圖為自己或第三人不法之所有，以詐術使人將本人或第三人物交付者，處五年以下
有期徒刑、拘役或科或併科一千元以下罰金。
以前項方法得財產上不法之利益或使第三人得之者亦同。
前二項之未遂犯罰之。


司法院資訊處製作；財團法人民間司法改革基金會備份。
